臺灣高等法院高雄分院刑事判決　　　　 96年度上訴字第335號
上　訴　人　臺灣高雄地方法院檢察署檢察官
被　　　告　甲○○
選任辯護人　黃勇雄律師
上列上訴人因被告業務過失致死案件，不服臺灣高雄地方法院95
年度簡上字第775 號中華民國95年12月21日第一審判決（起訴案
號：臺灣高雄地方法院檢察署95年度偵字第8461號），提起上訴
，本院判決如下：
    主  文
上訴駁回。
    理  由
壹、證據能力部分：
一、按刑事訴訟法第159 條之5 第1 項規定，被告以外之人於審
    判外之陳述，雖不符前4 條之規定，而經當事人於審判程序
    同意作為證據，法院審酌該言詞陳述或書面陳述作成時之情
    況，認為適當者，亦得為證據。本件證人乙○○、陳瑞麟於
    警詢所述，均為被告以外之人於審判外之陳述，屬傳聞證據
    ，當事人之檢察官、被告及辯護人知有不得作為證據之情形
    ，而均同意上開證據具有證據能力。本院斟酌上開被告以外
    之人於警詢所述，過程並無受不當外力之影響，認適合作為
    本案之證據，依前揭規定，認渠等之陳述應有證據能力。
二、按被告以外之人於偵查中向檢察官所為陳述，除顯有不可信
    之情況者外，得為證據，刑事訴訟法第159 條之1 第2 項定
    有明文。偵查中對被告以外之人所為之偵查筆錄，或被告以
    外之人向檢察官所提之書面陳述，性質上均屬傳聞證據。惟
    現階段刑事訴訟法規定檢察官代表國家偵查犯罪、實施公訴
    ，依法其有訊問被告、證人及鑑定人之權，證人、鑑定人且
    須具結，而實務運作時，檢察官偵查中向被告以外之人所取
    得之陳述，原則上均能遵守法律規定，不致違法取供，其可
    信度極高。被告以外之人前於偵查中已具結而為證述，除反
    對該項供述得具有證據能力之一方，已釋明「顯有不可信之
    情況」之理由外，不宜即遽指該證人於偵查中之陳述不具證
    據能力。本件證人乙○○、陳瑞麟於偵查中，均曾以證人身
    分具結而為陳述，被告及辯護人均未曾提及檢察官在偵查時
    有不法取供之情形，且未釋明上開供述有顯不可信之情況，
    依前述說明，渠等於偵查中之證言自具有證據能力。
貳、實體部分：
一、公訴意旨略以：甲○○為高雄市政府工務局養護工程處（下
    稱養工處）苓雅區路燈分屬班之班長，負責調派維修人員維
    修高雄市○○區○路燈之工作，為從事業務之人，本應注意
    平日需不定時檢查、維修所轄區○○路燈，遇到路燈有漏電
    或損壞之情形，應立即修復以避免行人或其他工程單位人員
    發生觸電之危險，而依當時情形，尚無不能注意之情形，適
    於民國94年8 月20日凌晨1 時許，陳俊良承包拆除高雄市政
    府主辦音樂會之廣告旗幟，至高雄市苓雅區○○○路100 號
    至102 號前安全島上，依約拆除水銀燈柱上之廣告布條時，
    因該水燈柱漏電，陳俊良因觸電自高處墜落，而腦挫傷併腦
    出血嚴重腦浮腫而死亡，因認甲○○涉有刑法第276 條第2
    項之業務過失致死罪嫌，並以：(1)證人陳瑞麟、乙○○之證
    述、(2)被告之陳述、(3)現場照片、邱綜合醫院病歷、法務部
    法醫研究所鑑定書、高雄地方法院檢察署相驗屍體證明書、
    診斷證明書，為其論據。
二、按犯罪事實應依證據認定之，無證據不得認定犯罪事實；不
    能證明被告犯罪者，應諭知無罪之判決；刑事訴訟法第154
    條第2 項、第301 條第1 項分別定有明文。事實之認定，應
    憑證據，如未能發現相當證據，或證據不足以證明，自不能
    以推測或擬制之方法為裁判基礎；且認定犯罪事實所憑之證
    據，雖不以直接證據為限，間接證據亦包括在內，然而無論
    直接證據或間接證據，其為訴訟上之證明，須於通常一般之
    人均不致有所懷疑，而得確信其為真實之程度者，始得據為
    有罪之認定，倘其證明尚未達到此一程度，而有合理之懷疑
    存在而無從使事實審法院獲得有罪之確信時，即應由法院為
    諭知被告無罪之判決（最高法院40年度台上字第86號、76年
    度台上字第4986號判例參照）。
三、訊據被告甲○○（下稱被告）否認有業務過失致死之犯行，
    辯稱：我所擔任的工作，僅負責調派人力，並非現場維修人
    員，本件路燈漏電未能及時維修，並非我的過失所致，也非
    我所能注意等語，經查：
  (一)被害人陳俊良因承包拆除高雄市政府主辦音樂會之廣告旗幟
    ，於94年8 月20日凌晨1 時許，前往高雄市苓雅區○○○路
    100 號至102 號前之安全島上，依約拆除水銀燈柱上之廣告
    布條時，因該水銀燈柱漏電，陳俊良觸電後自高處墜落，致
    腦挫傷併腦出血嚴重腦浮腫而死亡之事實，業據證人陳瑞麟
    、乙○○於警詢及偵查中證述明確，並經法務部法醫研究所
    鑑定死因無誤，有該所94年11月21日法醫理字第0940004581
    號函附之法務部法醫研究所（94）壹鑑字第1565號鑑定書在
    卷可憑，復有高雄市邱綜合醫院病歷、診斷證明書在卷可佐
    ，被害人陳俊良係因觸電而自高處墜落後死亡，應可認定。
  (二)被告於本件意外事故發生時，為高雄市政府工務局養護工程
    處苓雅區路燈分屬班班長，負責調派維修人員維修勤務，電
    工曾超林負責維修。而維修工作項目為：(1)路燈因材料耗損
    致故障不亮，需要更換燈炮、安定器、開關及電線等能即時
    檢修放亮。(2)路燈因地下管線所致故障不亮，無法即時修復
    放亮時，需檢測線路並繪圖列入年度工程內施工。(3)路燈燈
    具、燈桿、底座等設施腐蝕或破損之查報，列入年度改善工
    程內發包施工；又高雄市之路燈維修工作，係依照高雄市政
    府工務局養護工程處工作手冊之規定辦理等情，業分別據養
    工處95年2 月17日高市工養處隊字第0950000618號、95年4
    月19日高市工養處隊字第0950005514號函覆明確（相字卷第
    54頁、偵查卷第18頁）。而其作業程序中：(一)一般行政（包
    括實況調查）之作業要領，乃為：「(1)派有專人經常負責巡
    查全市○○路燈、地下道機電之損壞情形。(2)受理並調查：
    1.區公所三聯單（市民查報）2.電話通知登記（市民查報）
    3.管區人員之查報等建議作必要之修理，並將處理情形逕復
    」；至其作業流程略為：上級交辦、電話通知、區公
    所查報、責任區人員查報後，嗣則分配責任區員工執行，
    再進行現場勘查、進行修復、填報工作報表，完成後
    則統計成果，並核銷結案，亦有所檢附之「自辦路燈照明及
    地下道機電設備維護」作業注意事項及作業流程可憑（偵查
    卷第20、21頁）。依上述規範，則被告之法定職務，並不包
    括親自查報路燈是否有損壞，被告僅負責於接獲查報訊息後
    ，調派維修人員前往處理而已，應可認定。是被告既僅負責
    調派人員之工作，即難認有公訴意旨所指：因疏於不定期檢
    查，遇有路燈漏電或損壞之情形，未能及時修復之過失。
  (三)參以證人曾超林於原審具結證稱：「我們那班共有3 人，班
    長、電工及司機各1 人，修理約9,000 盞路燈，班長是被告
    ，負責調派工作給我們做，整合巿長信箱或民意代表轉過來
    的案件，他再派我們去現場處理」、「路燈損害查報管道來
    源很多，有時候是民眾透過巿長信箱或民意代表，之後由班
    長整合這些意見」、「班長的工作很多，只負責調度，沒有
    查報維修之職責」、「案發地點發生漏電我並不知道，我是
    第4 天班長去派出所寫筆錄時纔知道」、「因為這盞路燈是
    正常放亮（下午5 點半至6 點通電，到凌晨5 點多斷電），
    班長沒有派給我，所以沒有去，也沒有人查報」、「我是負
    責不亮路燈的維修，除了班長指派部分外，我有發現不亮部
    分，也會不定時不定點檢修，否則9,000 多盞，根本無力負
    擔」、「路燈漏電是經過查報纔檢修，因為漏電看不到，除
    非有人查報出火花或冒煙」等語（簡上卷第92至95頁）。且
    證人即養工處股長鄒克進亦於本院具結證稱：「苓雅區路燈
    分屬班編制成員有班長、技工、駕駛各1 位，被告擔任班長
    」、「查報的人包括市民等，班長負責派電工維修。曾超林
    負責維修，不負責查報」、「路燈燈具破損，因為白天沒有
    電，只能看出是否燈具掉落、傾斜、腐蝕」、「破損並不包
    括漏電，燈座漏電情形，因為只有晚上送電，才能測試是否
    漏電，並用儀器測試才知。本案發生以前，我們人員配置上
    沒有能力去查報燈座漏電」、「班長並不負查報責任，他協
    助監工及現場會勘」、「電工曾超林去現場看，若只是需燈
    泡更換，他可以處理」、「如果漏電不危險且簡單的話，他
    可以馬上處理，如果複雜的話，他就馬上切掉電源避免漏電
    ，再回來報告班長簽請處理」、「苓雅區有9,000 多盞電燈
    ，我們人力上不可能做到漏電的查報」、「本案發生後，路
    燈漏電於95年1 月開始發包給專業廠商檢測」、「案發以前
    ，漏電問題都是外力挖到或破壞，案發後我們簽呈給上級辦
    理是否發包專業廠商檢測，以明權責」、「路燈係公共設施
    ，當初設置有經過台電檢測沒有問題，漏電的情形發生機率
    很小」等語。綜合觀之，於本件事故發生以前，曾超林未受
    被告指派而前往維修漏電路燈，其原因乃係無人查報有漏電
    所致，且路燈漏電之情形復較為特殊，若無專業廠商協助檢
    測，要非肉眼輕易可辨，且因地區遼闊，燈數眾多，縱依當
    時人員配置，要求隨時發現並予維修，實屬強人所難，要不
    得因此即認定被告另有調度人員之疏失。是公訴人所提之證
    據，並無法證明被告事前已接獲查報訊息，而有疏於立即調
    度維修人員前往維修情事，自不得遽為不利被告之認定。
四、按刑法上不作為犯之過失犯，係指行為人對於構成犯罪事實
    之發生，法律上有防止之義務，能防止而不防止之情形。凡
    行為人對於構成犯罪事實之發生，居於可防止之地位而不防
    止，其不防止之行為，始與結果間有相當因果關係。被告既
    不負責查報路燈是否有損壞，且非已知漏電不為處理而有調
    度人員之疏失，所辯應屬可採，公訴人所憑論據，均無法採
    為認定被告犯罪之證據。此外，本件復查無其他積極證據，
    足資證明被告有公訴人所指之業務過失致死犯行，即屬不能
    證明被告犯罪，自應依法為無罪之諭知。原審因而以不能證
    明被告犯業務過失致死罪，而為被告無罪之諭知，核無違誤
    ；檢察官上訴意旨，猶執前詞，指摘原判決不當，為無理由
    ，應予駁回。
據上論斷，應依刑事訴訟法第368 條，判決如主文。
本案經檢察官蔡國禎到庭執行職務。
中　　華　　民　　國　　96　　年　　4 　　月　　16　　日
                  刑事第五庭    審判長法  官  曾永宗
                                      法  官  任森銓
                                      法  官  王伯文
以上正本證明與原本無異。
檢察官如不服本判決應於收受本判決後10日內向本院提出上訴書
狀，其未敘述上訴理由者，並得於提起上訴後10日內向本院補提
理由書狀（均須按他造當事人之人數附繕本）「切勿逕送上級法
院」。
被告不得上訴。
中　　華　　民　　國　　96　　年　　4 　　月　　16　　日
　　　　　　　　　　　　　　　　　　　書記官  黎  珍
